【裁判字號】    95,上更(一),149
【裁判日期】    951017
【裁判案由】    水土保持法等
【裁判全文】
臺灣高等法院刑事判決
上  訴  人
即  被  告  甲○○
上列上訴人因違反水土保持法等案件，不服臺灣基隆地方法院91
年度訴字第631號，中華民國92年3月10日第一審判決（起訴案號
：臺灣基隆地方法院檢察署91年度偵字第3954號），提起上訴，
經判決後，由最高法院發回更審，本院判決如下：
    主  文
原判決撤銷。
甲○○無罪。
    理  由
一、公訴意旨略以：甲○○明知座落基隆市○○區○○段46、47
    地號土地（起訴書犯罪事實欄第二行誤繕為48地號）屬於依
    山坡地保育利用條例及水土保持法公告之山坡地，且為國有
    財產局經管之國有土地，其就該二筆土地並無任何權利，竟
    意圖為自己之不法利益，未經主管機關同意，於民國（下同
    ）86年1月間，擅自分別竊佔座落基隆市○○區○○段46、
    47地號面積28.9平方公尺及102.88平方公尺土地，建造基隆
    市○○區○○街141巷52之5號磚造平房一座（以下簡稱系爭
    房屋）。復另行起意，未經主管機關同意，於90年6月間，
    擅自分別竊佔同地段46地號土地33.69平方公尺，建造雞舍
    一座，366.18平方公尺作為空地；竊佔同地段47地號土地3.
    12平方公尺，建造土坑一座，545.64平方公尺土地作為空地
    ，722.76平方公尺開挖設置道路，致生水土流失，因認甲○
    ○涉有87年1月7日修正前之山坡地保育利用條例第34條第1
    項擅自設置工作物罪嫌及水土保持法第32條第1項之罪嫌，
    並認此二罪應分論併罰云云。
二、按犯罪事實應依證據認定之，無證據不得認定犯罪事實；不
    能證明被告犯罪者，應諭知無罪之判決，刑事訴訟法第154
    條第2項、第301條第1項分別定有明文。又事實之認定，應
    憑證據，如未能發現相當證據，或證據不足以證明，自不能
    以推測或擬制之方法，為裁判基礎（參見最高法院40年台上
    字第86號判例）；且認定犯罪事實所憑之證據，雖不以直接
    證據為限，間接證據亦包括在內，然而無論直接證據或間接
    證據，其為訴訟上之證明，須於通常一般之人均不致有所懷
    疑，而得確信其為真實之程度者，始得據為有罪之認定，倘
    其證明尚未達到此一程度，而有合理之懷疑存在而無從使事
    實審法院得有罪之確信時，即應由法院為被告無罪之判決（
    參見最高法院76年台上字第4986號判例）。被告提出之遺產
    分割協議書（內載系爭磚造房子之分割）及簡春塗、簡興順
    之戶籍謄本暨基隆市○○區○○段47地號之土地登記謄本（
    見最高法院卷第11頁至22頁），依遺產分割協議書所載，被
    告之父簡春塗死亡之後，被告與其兄弟簡德發、簡興順三人
    因分割繼承而共有前述深美段48地號土地之所有權，每人各
    有持分三分之一。被告係前述48地號土地共有人之一，其餘
    二位共有人係被告兄弟，則被告在48地號土地工作，設置工
    作物，即非擅自墾殖，自不能成罪，檢察官亦未對被告使用
    第48地號土地部分起訴（起訴書第2行所載48地號，應係誤
    載，此觀起訴書第4行載為47地號即明），合先敘明。
三、復按行為非出於故意或過失者，不罰；過失行為之處罰，以
    有特別規定者為限，刑法第12條第1項第2項定有明文。而山
    坡地保育利用條例第34條於87年1月7日修正，增訂過失犯處
    罰之規定，在此之前僅處罰故意犯，不處罰過失犯。依檢察
    官起訴被告建造系爭房屋之時間在86年間，時在87年1月7日
    山坡地保育利用條例第34條修正之前，檢察官亦依修正前之
    山坡地保育利用條例第34條規定起訴，故本院應審酌被告是
    否於86年間故意在公有或他人山坡地內，擅自建造系爭房屋
    。又水土保持法第32條第1項在公有或私人山坡地內未經同
    意，擅自墾殖、占用，致生水土流失之處罰，為實害犯，以
    發生水土流失之結果為必要，並以未經同意，擅自墾殖、占
    用為前提，此觀該法條之文義自明。被告於90年6月間建造
    雞舍、土坑之行為是否造成水土流失之損害？即為本院另應
    審究者。
四、公訴人認上訴人即被告甲○○涉有前揭罪嫌，係以被告對前
    揭事實於偵訊時自白不諱，並有基隆市政府90年9月13日
    基府建農字第082768號函及91年5月27日基府建農字第045
    183號函、基隆市信義區戶政事務所91年5月24日基信戶字第
    1978號函、基市○○區○○段46、47、48地號土地登記謄本
    及複丈成果圖、現場勘驗筆錄、財政部國有財產局臺灣北區
    辦事處基隆分處91年10月15日台財產北基二字第0910008116
    號函、以被告名義申請門牌之編訂門牌申請書影本各一份與
    現場照片三十四幀在卷為據。查被告所舉證人，即被告鄰居
    林文毅證稱：「79年我退伍時到被告家中時，就看到和現在
    一模一樣的房子，是被告的父親告訴我是他蓋的」云云，此
    與被告於檢察官初訊時所述，系爭房屋為其所蓋並不相符，
    惟縱認系爭房屋係被告所建造，但被告於檢察官偵訊時即辯
    稱：本件系爭之基隆市○○區○○段46、47地號土地，係其
    祖父簡乞食向政府機關承租，對土地有地上權云云。檢察官
    雖向財政部國有財產局台灣北區辦事處基隆分處函查，據覆
    稱：「基隆市○○區○○段46、47地號土地為國有土地，經
    查相關列管資料記載均未出租，且無其他權利存在」（見他
    字第115號卷第49頁該處91年10月15日台財產北基二字第091
    0008116號函）。惟基隆市○○段46地號及47地號土地，於
    重測前分別為深澳境段槓子寮小段第118地號及117地號，此
    有土地謄本在卷足憑（見偵查卷第41頁、第42頁）。被告曾
    提出其祖父簡乞食與郭何腰治、江劉雪珠、林柯金玉、戴彩
    屏於45年12月15日所立之同意書，上載：「立同意字據人郭
    何腰治、林柯金玉、江劉雪珠、戴彩屏等於民國45年2 月2
    日向基隆市政府申請槓子寮山地117、124、130之1、177 等
    四筆地號國有林地租地造林，經林產管理局及當地政府派員
    會同勘查並核准在案，惟該林地對於一切工作，恐難顧及，
    各申請人願意徵得簡乞食同意協助與管理，除應繳納政府一
    切稅額及費用等等共同負責外，如將來林木生長售賣盈利者
    簡乞食亦應享受五分之一之權利，但不得私自行動有不軌行
    為發生，恐口無憑特立同意字據一式五紙，各執乙紙為照」
    云云（見最高法院卷第9頁、第10頁）。經本院再向基隆市
    政府函查，據該府95年7月26日基府海農貳字第0950083445
    號函稱，郭何腰治、林柯金玉、江劉雪珠、戴彩屏四人確於
    45年11月26日向本府承租槓子寮小段117、124、130之1、17
    7等四筆地號國有林地（見本院卷第38頁）。足認被告係繼
    承其祖父簡乞食、父親簡春塗之權利，在前述第47地號土地
    耕種，則被告使用前述第47地號土地非係無權利，此與山坡
    地保育利用條例第34條及水土保持法第32條之擅自墾殖之犯
    罪構成要件並不相符。
五、至於前述46地號土地雖不在前述郭何腰治承租範圍，惟依現
    場土地複丈成果圖所示（見原審卷第47頁），系爭房屋座落
    在第47地號及第46地號之上，其中47地號部分為102.88平方
    公尺；46地號僅28.9平方公尺，換言之，系爭房屋大部分係
    座落在第47地號土地上，座落在46地號上者僅約有九坪。而
    該地係屬山坡地，其旁未有其他房屋，界址原不明確（見偵
    查卷第28頁至31頁），該房屋亦非係經申請建築執照後，請
    地政人員測量界址再施工建造，難期於建造時即明確未越界
    ，且無何證據足認被告或當初建造者故意越界建築，應認非
    係故意，而為過失致越界建造，而山坡地保育利用條例第34
    條在87年1月7日前不處罰過失犯，即不能就被告因過失在第
    46地號土地建造系爭房屋，即令被告負山坡地保育利用條例
    第34條之刑責。
六、公訴意旨另指被告於90年6月間，在46地號土地上建造雞舍
    、建造土坑、設置道路，致違反水土保持法一節。查依前述
    複丈結果圖所示，雞舍面積僅33.69平方公尺、水坑僅3.12
    平方公尺（見原審卷第47頁）。而國立臺灣海洋大學河海工
    程學系曾予鑑定認定：「一、本段山坡地在不受人為施工干
    擾下，應無水土流失之虞。現場勘查顯示，被告係開挖山坡
    地，建築磚造房舍及養雞用木屋，並於房舍周圍整平坡地，
    作為放養雞隻之空地。二、現場勘查顯示，被告所使用之範
    圍為山坡上之平台，其房舍東側與西側均為高約3至4公尺之
    山壁，故可判斷房舍基地係開挖山壁而成立平台，若此房舍
    係被告而興建，則被告開挖山壁造成水土流失乃不爭之事實
    。三、現場勘查顯示，房舍週圍平台之末端有新近開墾之痕
    跡（如所附簡圖），由附近植生情況判斷，此部分土地之原
    植生為高逾2公尺的五節芒。目前芒草已遭盡除，坡面稍加
    整平；故被告確有移除原有植生，造成水土流失之事實，惟
    此部分之面積尚小，所造成之水土流失仍屬輕微」（見原審
    卷第48頁至50頁，國立臺灣海洋大學92年1月17日海河字第
    092000524號函附立鑑定報告書）。該報告亦係以假設之語
    氣認定，若該房屋係被告建造，開挖山壁造成水土流失，未
    能肯定被告之行為造成水土流失。經本院再函請基隆市政府
    查明該水坑是否有水土流失之情形？據該府95年5月10日基
    府海工貳字第0950052337號函覆稱，並無水土流失情形（見
    本院卷第25頁、26頁）。而第46地號土地其餘係366.18平方
    公尺之空地，既係空地，即非工作物，被告自亦無何擅自墾
    殖、佔用、開發、經營、使用致生水土流失或毀損水土保持
    之處理與維護設施。
七、綜上所述，被告有權使用前述第48地號、47地號之土地，而
    被告在46地號所建之房屋，或係過失致越界建築，致於被告
    於90年6月間在第46地號土地所設置工作物，未造成水土流
    失之災害，本件不能證明被告犯罪，原審未予詳察，遽為有
    罪之判決，容有未洽，被告提起上訴，否認犯罪，為有理由
    ，應由本院將原判決撤銷改判，另諭知被告無罪。
據上論斷，應依刑事訴訟法第369條第1項前段、第364條、第301
條第1項，判決如主文。
本案經檢察官劉斐玲到庭執行職務。
中    華    民    國    95    年    10    月    17    日
                  刑事第十一庭審判長法  官  張連財
                                    法  官  楊照男
                                    法  官  林明俊
以上正本證明與原本無異。
如不服本判決，應於收受送達後10日內向本院提出上訴書狀，其
未敘述上訴之理由者並得於提起上訴後10日內向本院補提理由書
（均須按他造當事人之人數附繕本）。
                                    書記官  蕭進忠
中    華    民    國    95    年    10    月    23    日


司法院資訊處製作；財團法人民間司法改革基金會備份。
